【裁判字號】    98,交聲,4545
【裁判日期】    990125
【裁判案由】    交管條例聲異
【裁判全文】
臺灣板橋地方法院交通事件裁定        98年度交聲字第4545號
原處分機關  交通部公路總局臺北區監理所板橋監理站
異  議  人  甲○○
即受處分人
上列受處分人即異議人因違反道路交通管理處罰條例案件，對於
交通部公路總局臺北區監理所板橋監理站98年11月20日所為之板
監裁字第裁41-C00000000號裁決處分，聲明異議，本院裁定如下
：
    主    文
原處分撤銷。
甲○○汽車駕駛人，駕駛汽車經測試檢定有酒精濃渡超過規定標
準，處罰鍰新臺幣壹萬伍仟元。
    理    由
一、原處分意旨略以：異議人即受處分人甲○○於民國97年10月
    15日上午4 時2 分許，騎乘車牌號碼K3T-613 號重型機車行
    經臺北縣板橋市○○路○ 段、懷仁街口時，因有「酒後駕車
    ，經吹氣酒測值為0.59MG/L」之違規情形，由臺北縣政府警
    察局海山分局埔墘派出所員警當場掣單（北縣警交字第C000
    00000 號）舉發，嗣經交通部公路總局臺北區監理所板橋監
    理站（下稱原處分機關）查證認違規屬實後，乃於98年8 月
    20日，以板監裁字第裁41-C00000000號裁決處分，依道路交
    通管理處罰條例第35條第1 項第1 款、第24條第1 項第2 款
    等規定，裁處異議人罰鍰新臺幣（下同）45,000元，惟吊扣
    駕駛執照部分，因異議人無駕駛執照，改處一年內不得考領
    駕駛執照，並施以道路交通安全講習，嗣異議人執其上開行
    為業經臺灣板橋地方法院檢察署為緩起訴處分，其並已向國
    庫支付30,000元，詎原處分機關竟仍就同一事實裁處異議人
    罰鍰45,000元、1 年內不得考領駕駛執照、應參加道路交通
    安全講習，此裁處有違行政罰法第26條第1 項所規定「一事
    不二罰」之原則為由，聲明異議，請求撤銷該處分，而本院
    認，經檢察官為緩起訴處分之行為，如同時違反行政法上義
    務之規定，在緩起訴處分於猶豫期間期滿前，因刑事訴追程
    序尚未確定終結，行為人仍有因緩起訴遭撤銷而受刑事追訴
    處罰之可能，此時行政機關若逕行依法行政裁罰，毋寧將使
    行為人有同時遭受行政處罰及刑事處罰之可能，因此參酌行
    政罰法第26條之立法意旨，違反行政法上義務之行為，若同
    時亦經檢察官另為緩起訴處分時，行政機關應待緩起訴處分
    實質確定（即緩起訴猶豫期間經過而未經撤銷）後，因行為
    人已最終確定免於受刑事處罰時，行政機關方得為與刑罰相
    類之罰鍰處分，茲異議人前揭酒醉駕車之同一事實，既除經
    警依法掣單舉發違規外，並由臺灣板橋地方法院檢察署檢察
    官於97年10月21日，以97年度速偵字第4386號為緩起訴處分
    ，命異議人應於收受檢察官執行緩起訴處分命令通知書後3
    個月內，向國庫繳納30,000元，緩起訴期間為1 年，嗣檢察
    官依職權呈請臺灣高等法院檢察署再議，經於97年11月12日
    以97年度上職議字第12853 號處分書駁回再議確定，上開處
    分金併業於98年3 月25日繳清，然緩起訴期滿日為98年11月
    11日，而原處分機關在異議人所受前開緩起訴處分尚未實質
    確定前之98年8 月20日，即逕以板監裁字第裁41-C00000000
    號裁決處分，依道路交通管理處罰條例規定為前開罰鍰之裁
    決，顯與行政罰法第26條第2 項規定有違，是認異議人此部
    分之異議理由，顯屬有據，至道路交通管理處罰條例第24條
    第1 項第2 款及第67條第6 項所定之「汽車駕駛人，有第35
    條第1 項規定之情形者，應接受道路交通安全講習」；「汽
    車駕駛人違反本條例規定，應受吊扣駕駛執照處分，於汽車
    駕駛人係無駕駛執照駕車者，在所規定最長吊扣期間內，不
    得考領駕駛執照」部分，其屬與刑罰所定「自由刑」、「罰
    金刑」性質不同之「其他種類行政罰」，依行政罰法第26條
    第1 項但書規定，無一事二罰之問題，不待緩起訴處分之實
    質確定，自得逕予裁罰，因認異議人此部分之異議無理由，
    故而以98年度交聲字第3240號裁定原處分關於罰鍰45,000元
    部分撤銷，其餘部分（1 年內不得考領駕駛執照及施以道安
    講習部分）異議駁回，後原處分機關俟異議人前揭緩起訴處
    分猶豫期間經過而未經撤銷，即緩起訴處分實質確定後，復
    於98年11月20日為本件裁決處分，併依道路交通管理處罰條
    例第35條第1 項第1 款規定，對異議人處以罰鍰45,000元，
    核先敘明。
二、異議人異議意旨略以：異議人已受緩起訴處分無再犯，判罰
    時無告知三萬元是社會捐，到監理站才知要再罰45,000元已
    經加罰無照駕駛15,000元；據此，爰聲明異議，請求撤銷原
    處分云云。
三、按汽車駕駛人飲用酒類後其吐氣所含酒精濃度超過每公升0.
    25毫克以上者，不得駕車，道路交通安全規則第114 條第2
    款定有明文；又按汽車駕駛人，駕駛汽車經測試檢定酒精濃
    度超過規定標準者，處15,000元以上60,000元以下罰鍰，並
    當場移置保管該汽車及吊扣其駕駛執照1 年，道路交通管理
    處罰條例第35條第1 項定有明文；查：
(一)、按94年2 月5 日公布，95年2 月5 日施行之行政罰法第26條
    規定：「一行為同時觸犯刑事法律及違反行政法上義務規定
    者，依刑事法律處罰之。但其行為應處以其他種類行政罰或
    得沒入之物而未經法院宣告沒收者，亦得裁處之。前項行為
    如經不起訴處分或為無罪、免訴、不受理、不付審理之裁判
    確定者，得依違反行政法上義務規定裁處之。」即所謂一事
    不二罰原則，探究其立法目的，無非以一行為同時觸犯刑事
    法律及違反行政法上義務規定時，由於刑罰與行政罰同屬不
    法行為之制裁，而刑罰之懲罰作用較強，依刑事法律處罰即
    足資警惕，實無一事二罰再處行政罰之必要。且刑事法律處
    罰，由法院依法定程序為之，較符合正當法律程序，應予優
    先適用。但罰鍰以外之沒入或其他種類行政罰，因兼具維護
    公共秩序之作用，為達行政目的，行政機關仍得併予裁處。
    故汽車駕駛人酒後駕車時，如同時觸犯刑法第185 條之3 之
    公共危險罪者，道路交通主管機關除依上開行政罰法第26條
    第1 項但書規定，處以其他種類行政罰外，關於行政罰鍰部
    分，即應依行政罰法第26條、道路交通管理處罰條例第10條
    等規定移送地方法院檢察署處理。其後非有行政罰法第26條
    第2 項所定不起訴等事由，不得再依道路交通管理處罰條例
    第35條第1 項第1 款規定，裁處行為人罰鍰。至酒後駕車經
    檢察官為緩起訴處分，並命駕駛人向公益團體捐款或提供義
    務勞務者，駕駛人係履行檢察官為緩起訴處分命令，此等命
    令名義上雖非刑罰，但仍是一種特殊的處遇措施，造成駕駛
    人之財產減少或義務增加，性質上亦屬干預人民自由之處分
    ，與刑事制裁無異，實質上則為刑事處罰。再者，縱認該捐
    款命令因未經法院裁判所為之處罰，非刑事處分，但捐款行
    為究具行政罰鍰之性質，自不應就同一行為再受行政罰鍰（
    臺灣高等法院96年11月刑事庭庭長法律問題研討會決議參照
    ）。
(二)、惟按，參諸94年12月28日修正公布，95年7 月1 日施行之道
    路交通管理處罰條例第35條第8 款明文規定：「前項汽車駕
    駛人，經裁判確定處以罰金低於本條例第92條第3 項所定最
    低罰鍰基準規定者，應依本條例裁決繳納不足最低罰鍰之部
    分。」暨依違反道路交通管理事件統一裁罰基準及處理細則
    第2 條所定之「違反道路交通管理事件統一裁罰基準表」內
    容可知，「汽車駕駛人駕駛機器腳踏車，飲酒後其吐氣所含
    酒精成份超過每公升0.55毫克以上，應處最低罰鍰45,000元
    ；同時違反刑事法律者，經裁判確定處以罰金低於本條例第
    92條第3 項所定最低罰緩基準規定者，應依本條例裁決繳納
    不足最低罰鍰之部分」，是倘駕駛人所支付之緩起訴處分金
    ，未達道路交通管理處罰條例第92條第3 項所定最低罰鍰基
    準規定者，仍須補繳不足最低罰鍰之部分，始為適法，而檢
    察官為緩起訴處分並命向公益團體捐款者，其捐款解釋上亦
    屬道路交通管理處罰條例第35條第8 項所規定之罰鍰，監理
    機關雖不得再為行政裁罰，惟若駕駛人所支付之緩起訴處分
    金，未達道路交通管理處罰條例第92條第3 項所定最低罰鍰
    基準規定者，依該條例第35條第8 項之規定，仍須補繳不足
    最低罰鍰之部分（臺灣高等法院97年11月法律座談會第39號
    提案研討結果參照）。
(三)、經查，本件受處分人於前揭時地，騎乘車牌號碼K3T-613 號
    重型機車遭警舉發「酒後駕車，經吹氣酒測值為0.59MG/L」
    之違規行為各情，有台北市政府警察局舉發違反道路交通管
    理事件通知單、系爭裁決書在卷可稽，且為異議人所不爭執
    ，是此部分事實，自堪認定。
(四)、另駕駛人違反處罰條例第35條第1 項第1 款規定，其吐氣所
    含酒精濃度超過每公升0.55毫克以上者，機車（即機器腳踏
    車）之最低罰鍰為45,000元，此依違反道路交通管理事件統
    一裁罰基準表亦規定甚明；茲本件受處分人因前揭時地之酒
    後駕車同一事實，業經臺灣板橋地方法院檢察署檢察官以97
    年度速偵字第4386號為緩起訴處分，緩起訴期間為1 年，並
    命受處分人應於收受檢察官執行緩起訴處分命令通知書後3
    個月內，向國庫支付30,000元，上開緩起訴處分於97年11月
    12日確定，受處分人並於98年3 月25日繳納完畢，而前開緩
    起訴處分期間且於98年11月11日期滿未經撤銷等情，經本院
    調閱臺灣板橋地方法院檢察署97年度速偵字第4386號全卷核
    閱無誤，復有臺灣高等法院被告前案紀錄表在卷可稽，是依
    上開說明，受處分人之前開緩起訴處分雖業經緩起訴處分期
    間屆滿未經撤銷而實質確定，受處分人併已支付緩起訴處分
    金30,000元，然因該金額未達道路交通管理處罰條例第92條
    第3 項所訂最低罰鍰基準，是以，依該條例第35條第8 項規
    定，異議人即受處分人即須補繳不足最低罰鍰之部分，即補
    繳15,000元始為適法，從而，異議人前揭辯解，並不可採。
(四)、綜上，本件異議人前開飲酒後駕駛車輛之行為，業經檢察官
    為緩起訴處分，並命異議人應於收受檢察官執行緩起訴處分
    命令通知書後3 個月內，向國庫支付30,000元，上開處分於
    97年11月12日確定，受處分人並於98年3 月25日向國庫繳納
    30,000元完畢各情，已如前述，其酒後駕車之行為同時觸犯
    刑法及違反行政法上義務，揆諸前揭說明，基於一事不二罰
    之原則，裁處罰鍰部分固無從再適用行政罰，惟因異議人經
    檢察官命向國庫支付30,000元部分，該金額未達道路交通管
    理處罰條例第92條第3 項所訂最低罰鍰基準，依臺灣高等法
    院97年11月法律座談會第39號提案研討結果，原處分機關就
    行政罰鍰差額部分即15,000元，仍得予以裁處。
五、綜上所述，異議人確有於前揭時、地飲酒後駕駛機車之違規
    行為，固屬事證明確，然依道路交通管理處罰條例第35條第
    8 項之規定，異議人既已依緩起訴處分命令支付30,000元，
    原處分機關自僅得就差額即15,000元部分予以裁處，則原處
    分機關仍行裁處受處分人全額45,000元之罰鍰，即難認為允
    洽，是異議人之聲明異議雖無理由，然原處分既有前開違誤
    之處，即仍屬無可維持，應由本院將原處分撤銷，另裁定如
    主文第2 項所示。
據上論斷，應依道路交通案件處理辦法第20條前段，裁定如主文
。
中    華    民    國    99    年    1     月    25    日
                     交通法庭 法  官  陳明偉
以上正本證明與原本無異
如不服本裁定應於送達後5日內向本院提出抗告狀
                              書記官  陳玉心
中    華    民    國    99    年    1     月    25    日

司法院資訊處製作；財團法人民間司法改革基金會備份。
